【裁判字號】    89,上,276
【裁判日期】    890711
【裁判案由】    債務人異議之訴
【裁判全文】
臺灣高等法院民事判決  八十九年度上字第二七六號
      上  訴  人    甲○○
      訴訟代理人    林佩儀律師
                    陳麗菁律師
      右  一  人
      複  代理人    李淑寶          住台北市○○路三六號八樓
      被  上訴人    乙○○    .
右當事人間債務人異議之訴事件，上訴人對於中華民國八十九年一月三十一日臺灣臺
北地方法院八十八年訴字第四九二八號第一審判決提起上訴並為訴之追加，本院判決
如左：
      主      文
上訴及追加之訴均駁回。
第二審訴訟費用及追加訴訟費用均由上訴人負擔。
      事      實
甲、上訴人方面：
一、聲明：
    (一)原判決廢棄。(二)確認上訴人對被上訴人持有上訴人於八十六年十月二十四日簽
      發，票面金額新台幣（下同）一百二十萬元，到期日八十七年十二月三十一日
      之本票無履行義務，被上訴人並應交還前揭本票及臺灣臺北地方法院民事執行
      處八十八年度民執申字第一九九七一號給付票款事件債權憑證予上訴人。(三)第
      一、二審訴訟費用由被上訴人負擔。
二、陳述：與原判決記載相同者予以引用外，補稱略以：
  (一)兩造間給付系爭票款強制執行事件，業經臺灣臺北地方法院民事執行處核發債權
    憑證予被上訴人而終結執行程序，因請求基礎事實同一，追加如後聲明第二項後
    段所載，無須被上訴人同意。
  (二)敦北住所並非上訴人所有，係其父於八十八年五月間出資購置，上訴人八十七年
    七月間再婚後借住。
  (三)寄存上訴人戶頭之銀行存款為其父所有，用以增加上訴人銀行業績，無脫產之嫌
    。
  (四)被上訴人自承離婚協議書贈與之約定係上訴人之父應允，非上訴人能力所能負擔
    。
  (五)離婚時被上訴人堅持子女之權利義務行使負擔由其擔任，今上訴人對二名子女已
    提改定監護人之訴，無不願扶養之情事。
三、證據：援用原審提出者外，補提台北市○○○路一五五巷七號四樓土地暨建物登
    記謄本各一件。
乙、被上訴人方面：
一、聲明：(一)駁回上訴。(二)訴訟費用由上訴人負擔。
二、陳述：與原判決記載相同者予以引用外，補稱略以：
  (一)上訴人於八十四年間購買敦化北路房屋，因由軍方人員轉售，按規定三、四年後
    方可過戶，上訴人於八十五年間支付四百萬元頭期款後即先行遷入居住，適八十
    八年五月過戶時直接登記其父名下，並非八十八年五月間由其父購置後始暫行居
    住。
  (二)上訴人素有投資理財之習慣，迅速累積財富逾三、四千萬元。其父任職鐵路警局
    公務員並於八十六年七月間退休，無房屋，僅有四、五百萬元存款，顯見三千多
    萬元非其父所有，其父亦無能力出資逾一千五百萬元購置豪宅。如為增加業績，
    應以其父名義存款，而非以上訴人（即行員）名義存款。再則，上訴人如有經濟
    壓力，何以貿然留職停薪二個月，顯見係為逃避強制執行程序之進行。
三、證據：援用原審提出者外，補提土地登記謄本影本二件、建物登記謄本影本四件
    、台中市稅捐稽徵處繳納證明影本八件、歸戶財產查詢清單影本及綜合所得稅各
    類所得查詢清單影本各二件，臺灣臺北地方法院民事執行處通知、最高法院裁定
    影本各一件。
      理      由
甲、程序方面：
    按當事人在第二審為訴之追加，非經他造同意不得為之，固為民事訴訟法第四百
    四十六條第一項所規定，但同法第二百五十五條第一項第二款至第六款情形，不
    在此限。同條項但書亦有規定。本件上訴人以被上訴人持系爭本票聲請法院裁定
    許可強制執行後執以聲請原審法院對其強制執行，並經發給八十八年度民執申字
    第一九九七一號債權憑證，因而於本院言詞辯論時為訴之追加，擴張請求被上訴
    人交還上開債權憑證，核上訴人請求之基礎事實同一，且係擴張應受判決事項之
    聲明，核屬民事訴訟法第二百五十五條第一項第二、三款之情事，自毋庸經被上
    訴人之同意，合先敘明。
乙、實體方面：
一、本件上訴人起訴主張：伊為擔保履行與被上訴人間離婚協議書所約定贈與被上訴
    人購屋之費用，於八十六年十月二十四日簽發，票面金額一百二十萬元，到期日
    為八十七年十二月三十一日如附表所示之本票交予被上訴人。嗣伊於八十七年七
    月二十一日再婚並育有一女。伊每月實領薪資四萬七千九百七十五元，惟為支付
    一家三口之生活費用及償還借款，每月固定支出之費用約為四萬一千四百五十元
    ，再扣除非固定支出，每月之收入所剩無幾，伊若履行贈與之約定，則未能維持
    生計，且不能履行對於妻女之扶養義務，自得依第四百十八條拒絕贈與契約之履
    行。系爭本票係伊為擔保贈與契約債務所簽發，既得拒絕贈與契約之履行，對於
    該本票自亦無履行之義務，為此起訴請求確認上訴人對該本票債務無履行之義務
    並請求被上訴人交還前開本票予伊等語。（於本院審理時追加訴之聲明：「被上
    訴人並應交還台灣台北地方法院民事執行處八十八年度民執申字第一九九七一號
    給付票款事件債權憑證予上訴人」等語。）
二、被上訴人則以：離婚協議書之性質乃互負義務之雙務契約，並非贈與契約，上訴
    人不得主張贈與契約之窮困抗辯，況兩造離婚時，上訴人於銀行尚有定存三、四
    千萬且上訴人現於台北市○○○路尚有不動產房屋一筆，登記為上訴人所有，於
    購屋時買賣價金即高達一千五百萬元，現若加以變賣，價金應更甚於此，上訴人
    主張其經濟狀況困難，自無理由。再者兩造簽離婚協議書時，即知其每年支付伊
    四十萬元作為購屋之用，其明知負有此一義務，仍於離婚後半年內即另組家庭，
    足認上訴人衡量其經濟能力足以負擔等語，資為抗辯。
三、查兩造原為夫妻，於八十六年十月二十四日協議離婚，並簽訂協議書及離婚協議
    書各一份。依協議書第一條約定：「原告（即上訴人）同意給付被告（即被上訴
    人）四百萬元，作為母子購屋之用，並自八十七年起算十年內，至遲於每年十二
    月三十一日前按年給付四十萬元予被告，原告同意開立支票以為清償，並提供如
    附表所示之本票，作為本條履約之擔保」，上訴人乃依協議書之約定簽發如附表
    所示之本票一紙交予被上訴人，以為履約之擔保等事實，為兩造所不爭執，且有
    協議書影本、離婚協議書影本各一件為證（見原審卷第八－一○頁），堪信為真
    實。
四、上訴人另主張：上開協議書第一條約定之性質為贈與契約，並為窮困之抗辯，拒
    絕贈與契約之履行云云。被上訴人則抗辯：上開協議書係上訴人支付金錢，被上
    訴人同意簽字之雙務契約，並非贈與契約，且上訴人並無經濟困難之情形等語。
五、按贈與為契約行為，須贈與人與受贈人就無償贈與為要約及承諾之意思表示一致
    ，始為成立。經查被上訴人否認上開協議書為贈與，上訴人自應負舉證責任。核
    閱上開協議書第一條所載為：「甲方同意依下列方法給付乙方新台幣肆佰萬元正
    ，作為乙方母子購屋之用」，並無贈與字樣之記載。且上訴人之所以同意給付四
    百萬元係作為被上訴人購屋之用，以安頓被上訴人母子之生活，既將兩造所生之
    子亦包括在安頓之內，即難認本件為對被上訴人之贈與。再者系爭附表之本票，
    依上開協議書第一項第三款之記載係作為本條履約之擔保，並非贈與甚明。上訴
    人主張本件為贈與，應適用民法第四百十八條，得拒絕履行等語。即無可採。
六、退步言之，縱認本件係贈與，惟上訴人主張民法第四百十八條贈與契約之窮困抗
    辯，自須就其符合民法第四百十八條之要件為舉證。經查，兩造簽訂離婚協議書
    時，坐落台北市○○○路一五五巷七號四樓之房地登記為上訴人所有，為上訴人
    所不爭（見原審卷第七十八頁），且上開協議書第五條亦記載：甲方（即上訴人
    ）為安頓乙方（即被上訴人）母子之生活，同意自本協議書簽立時起將其所有坐
    落台北市○○○路一五五巷七號四樓之房地提供予乙方母子無償使用至八十七年
    六月卅日止（見原審卷第八頁）。足見系爭房地於離婚時為上訴人所有，上訴人
    主張：系爭房地為伊父王錫田所有云云，自不足採。另上訴人在台中市○○街六
    十一號地下二層之一、九樓之一各有房地一棟，有卷附土地登記謄本二紙，建物
    登記謄本四紙八十五年－八十八年房屋稅繳納證明單八紙為證（見本院卷第六十
    五－七十四頁）。又上訴人八十七年度所得額合計為一百八十三萬八千二百七十
    八元，亦有歸戶財產查詢清單影本二紙及綜合所得稅各類所得查詢清單影本在卷
    可憑（見本院卷第七十五－七十八頁），足見上訴人所擁有之財產不少，系爭本
    票之面額僅為一百二十萬元，兩相比較，實難認上訴人若履行該本票債務將致其
    生計有何重大之影響或妨礙其扶養義務之履行，核與民法第四百十八條之要件即
    有未合，故上訴人主張贈與契約之窮困抗辯拒絕履行如附表所示之本票債務，顯
    屬無據。其追加請求被上訴人並應交還台灣台北地方法院民事執行處八十八年度
    民執申字第一九九七一號給付票款事件債權憑證予上訴人乙節，更失依據，難予
    准許。
七、綜上，上訴人請求確認對如附表所示之本票債務無履行之義務並請求被上訴人交
    還該本票予上訴人，與追加請求被上訴人並應交還上開票款事件之債權憑證，均
    無理由，不應准許。原審為上訴人敗訴之判決，經核並無不合。上訴意旨指摘原
    判決不當，求予廢棄改判，為無理由，應予駁回。
八、兩造其餘之攻擊防禦方法及舉證，於本件判決結果已不生任何影響，不另贅論，
    附此敘訴。
九、據上論結，本件上訴及追加之訴均無理由，依民事訴訟法第四百四十九條第一項
    、第七十八條判決如主文。
中      華      民      國    八十九    年      七      月     十一     日
                              臺灣高等法院民事第十庭
                                  審判長法  官  林  敬  修
                                        法  官  黃  騰  耀
                                        法  官  劉  勝  吉
右正本係照原本作成。
如不服本判決，應於收受送達後二十日內向本院提出上訴書狀，其未表明上訴理由者
，應於提出上訴後二十日內向本院補提理由書狀（均須按他造當事人之人數附繕本）
上訴時應提出委任律師或具有律師資格之人之委任狀；委任有律師資格者，另應附具
律師及格證書及釋明委任人與受任人有民事訴訟法第四百六十六條之一第一項但書或
第二項（詳附註）所定關係之釋明文書影本。
中      華      民      國    八十九    年      七      月     十五     日
                                        書記官  李  翠  齡
附註：
民事訴訟法第四百六十六條之一（第一項、第二項）：
對於第二審判決上訴，上訴人應委任律師為訴訟代理人。但上訴人或其法定代理人具
有律師資格者，不在此限。
上訴人之配偶、三親等內之血親、二親等內之姻親，或上訴人為法人、中央或地方機
關時，其所屬專任人員具有律師資格並經法院認為適當者，亦得為第三審訴訟代理人
。
┌──────────────────────────────────────────────────────┐
│附表：                                                                                                      │
├─┬─────────┬─────────┬───────────┬────────┬────────┬──┤
│編│  發    票    人  │  發    票    日  │  到      期      日  │ 票  面  金  額 │ 本  票  號  碼 │備考│
│號│                  │                  │                      │   （新台幣）   │                │    │
├─┼─────────┼─────────┼───────────┼────────┼────────┼──┤
│１│甲○○            │八十六年十月二十四│八十七年十二月三十一日│壹佰貳拾萬元    │0000000  │    │
│  │                  │日                │                      │                │                │    │
└─┴─────────┴─────────┴───────────┴────────┴────────┴──┘


司法院資訊處製作；財團法人民間司法改革基金會備份。
